臺灣新竹地方法院民事判決　　　　　　 91年度重訴字第175號
原　　　告　戊○○
　　　　　　庚○○
　　　　　　乙○○
　　　　　　丁○○
前列四人共同
訴訟代理人　耿淑穎律師
　　　　　　許美麗律師
　　　　　　王彩又律師
被　　　告　丙○○
　　　　　　甲○○
　　　　　　交通部台灣鐵路管理局
法定代理人　徐達文
前列一人
訴訟代理人　鐘開榮律師
上列當事人間請求損害賠償事件，經本院刑事庭移送前來，本院
於民國94年10月24日辯論終結，判決如下：
    主  文
一被告等應連帶給付原告戊○○新台幣肆拾貳萬捌仟佰柒拾元
  、原告乙○○新台幣肆拾貳萬玖仟捌佰伍拾元，及均自民國九
  十年三月二十四日起至清償日止，按週年利率百分之五計算之
  利息。
二原告戊○○、乙○○其餘之訴及原告庚○○、丁○○之訴均駁
  回。
三訴訟費用由被告等連帶負擔五分之一，餘由原告負擔。
四本判決第一項所命給付，於原告戊○○以新台幣壹拾肆萬仟
  元、原告乙○○以新台幣壹拾肆萬肆仟元為被告等供擔保後，
  得假執行。但被告等分別以新台幣肆拾貳萬捌仟佰柒拾元為
  原告戊○○預供擔保、以新台幣肆拾貳萬玖仟捌佰伍拾元為原
  告乙○○預供擔保，得免為假執行。
五原告戊○○、乙○○其餘假執行之聲請及原告庚○○、丁○○
  假執行之聲請均駁回。
    事實及理由
一程序方面：原告起訴後，被告交通部台灣鐵路管理局（下稱鐵
  路管理局）之法定代理人已由己○○變更為徐達文，並經徐達
  文為被告鐵路管理局承受訴訟，核無不合，應予准許，合先敘
  明。
二原告主張：緣被告丙○○與甲○○為被告鐵路管理局聘請之員
  工，擔任被告鐵路管理局火車正、副駕駛，平日以駕駛火車載
  運旅客為業，係從事業務之人。詎於民國88年12月3日晚上7時
  5分許，由被告丙○○、甲○○分別擔任正、副駕駛，共同駕
  駛北上116班次復興號火車由高雄開往基隆，於行經基起105公
  里68公尺處（新竹市東光陸橋下附近），被告丙○○本應注意
  火車於夜間行駛時，應點亮車頭燈，並於未會車時應開全光燈
  ，不能開減光燈，且依當時情形亦無不能注意之情事，竟疏於
  注意，未點亮全光燈行駛。又甲○○身為副駕駛，負有協助正
  駕駛丙○○注意號誌及進路的所有狀況，竟亦疏於注意，未提
  醒丙○○點亮全光燈，致光線照射遠方鐵道不足，且二人均未
  注意車前狀況，適被害人彭治墉即原告戊○○、庚○○之子，
  及被害人李適存即原告乙○○、丁○○之子，與訴外人曾俊嘉
  由東光路橋側邊道路入鐵道區，誤以為海側最外線鐵道為已荒
  廢之鐵道，三人共同併排沿著該鐵軌行走前進，欲至前方平交
  道旁之便利商店購物，而為駛入該鐵道由被告丙○○、甲○○
  共同駕駛之前開火車撞擊，致被害人彭治墉、李適存頭部重鈍
  力撞擊傷、頭部開放性外傷合併骨折當場死亡，曾俊嘉則走於
  最外側倖免於難。查本件被告丙○○、甲○○二人疏於注意，
  駕駛火車撞擊被害人彭治墉、李適存，致被害人死亡，而被告
  鐵路管理局為被告丙○○、甲○○之僱用人，依法對被告丙○○、甲○○之上開共同侵權行為應負連帶賠償責任。原告戊○○、庚○○為被害人彭治墉之父、母，原告乙○○、丁○○為
  被害人李適存之父、母，依民法第184條第1項前段、第185 條
  第1項、第188條、第192條第1、2項、第194條等規定自得請求
  被告等連帶賠償原告財產上損害及精神慰撫金等損害。茲分述
  如下：
(一)被告丙○○、甲○○就本件事故之發生，確有過失：
1.本件被告丙○○、甲○○二人有注意車前狀況之義務，惟被告
  二人竟疏於注意，未能採取緊急措施，致發生本件不幸事故，
  自有過失：
(1)查火車雖係固定行駛於鐵道上，火車之駕駛人仍應注意車前狀
  況，以防鐵道上有障礙物或異物，或突發狀況，駕駛人能即時
  作緊急應變措施，避免因碰撞障礙物發生火車翻覆等危害行車
  安全之事故發生。此有證人陳振華及被告甲○○於刑案偵查時
  之供述可證。負責督導被告丙○○駕駛業務之彰化機務段工務
  員陳振華，於台灣新竹地方法院檢察署88年12月6日偵查庭證
  述：「（司機駕駛是否應注意前方？）是，除應注意有無異物
  及應注意號誌。（副駕駛工作？）協助注意前方有無障礙物，
  及燈號及呼喚應答，他們二人各坐車頭一邊，可相通。」，被
  告甲○○於台灣新竹地方法院檢察署88年12月8日偵查庭亦自
  承：「（工作性質？）協助注意號誌及進路的所有狀況。（駕
  駛時司機是否應注意前方？）是。（何情況下應鳴笛？）發現
  前方有狀況或有鳴標區才鳴笛。（你輔助駕駛是否應注意前方
  ？）是…」。準此，本案之肇事火車雖係行駛於鐵道上，火車
  之駕駛人仍應注意車前狀況，以防鐵道上有障礙物或異物，致
  有危害行車安全之事故發生。上開情事，亦有臺灣鐵路管理局
  行車實施細則第294條第1項規定「依號誌機之號誌顯示，需減
  低速度或應使列車停車而司機員未作適當之措施有失誤之虞時
  ，機車助理或輔助司機員，應即警告之；因前途障礙或其他情
  事需緊急停車，司機員未作緊急停車措施時亦同。」，及第
  389 條第1項第3款規定：「司機員遇有警告危險或發生緊急事
  故時，應鳴放規定之汽笛號訊。」可參，足資證明火車駕駛人
  應注意車前狀況，注意有無『前途障礙』或『其他情事』，以
  作緊急停車之措施，故火車駕駛員有注意車前狀況之義務，至
  臻明確。
(2)而查本件事故依被告丙○○於刑案88年12月4日警訊筆錄所自
  承，被告丙○○、甲○○二人所共同駕駛之116次復興號火車
  ，從新竹開車後，行駛至楊梅站，接獲通知肇事前，均未發現
  異狀，足見被告丙○○、甲○○二人於案發當時並未注意車前
  狀況，否則豈會渠等所駕駛之火車肇事，竟渾然不知，繼續行
  駛，未依規定停車？（臺灣鐵路管理局行車實施細則第450條
  、第482條規定）。倘被告丙○○、甲○○二人注意車前狀況
  ，即時發現鐵道上之異狀，即發現有被害人彭治墉、李適存等
  人行走於鐵道上，即時採取適當措施，緊急煞車或鳴笛，或可
  避免本案悲劇之發生。乃被告丙○○、甲○○二人竟疏於注意
  ，未能採取緊急措施，致發生不幸，被告丙○○、甲○○二人
  豈無責任？再依被告丙○○於台灣新竹地方法院檢察署88年12
  月6日偵查庭之供述：「（若一般有人行走在鐵軌上可否看見
  ？）若是在路軌中間我可看得很清楚。（駕駛座視野如何？）
  前方視野很好。」，則依理，被告丙○○、甲○○二人如注意
  車前狀況，定會發現異狀，而被告丙○○、甲○○二人共同駕
  駛之火車肇事，被告丙○○、甲○○二人竟然不知，被告丙○○、甲○○二人顯無法自圓其說已盡注意車前狀況之義務。是
  故，本案被告丙○○、甲○○二人就本件事故之發生顯有過失
  。
2.依規定火車於夜間行駛時，須使用全光燈，僅在會車時始可使
  用減光燈，惟本件事故發生當時並未會車，被告丙○○、甲○○二人竟違規使用減光燈，被告丙○○、甲○○二人顯有過失
  ：
(1)火車於夜間行駛時，須使用全光燈，僅在會車時始可使用減光
  燈，有台灣鐵路管理局機務處88年4月20日機行機字第2877號
  函及84年5月25日機行機字第3140號函附於刑案卷宗可稽。按
  汽車於夜間行駛開啟車燈除本身照明外，亦是給予同在路上行
  駛之其他車輛或路上行人等辨別其所在位置，俾能即時閃避之
  用，此於行駛於固定軌道上之火車亦是同樣之道理，火車之駕
  駛員有注意車前狀況之義務，夜間行駛時當須燈光輔助其辨識
  ；又並非所有之平交道均係有柵欄之平交道，且平交道之警示
  標誌亦有突然故障之可能，火車夜間行駛之車頭燈除有照明作
  用外，亦給予行人、車輛知悉其到來，即時閃避之用，故依規
  定火車於夜間行駛時，須使用全光燈，僅在會車時始可使用減
  光燈。
(2)本件事故發生當時，被告丙○○、甲○○二人所駕駛之火車僅
  使用減光燈，業據被告丙○○、甲○○二人於刑案坦承不諱，
  僅被告丙○○、甲○○二人辯稱事故發生當時有會車云云，關
  於本案案發當時，究竟有無會車乙節？依交通部台灣鐵路管理
  局於90年5月9日函覆刑案之90鐵機行字第09536號函所檢附之
  台灣鐵路管理局新竹站列車到開時刻登記表，肇事火車第116
  號復興號到達新竹站之時間為19時整，開車時間為19時零2分
  半，從新竹站開車後到達肇事現場依被告丙○○於89年6月1日
  偵查庭所供稱，約1分半鐘至2分半鐘之時間（搭乘過該路線火
  車之乘客，應有經驗所須時間僅須1、2分鐘），以1分半鐘計
  ，則肇事火車到達肇事現場時應約在19時零4分。而交通部台
  灣鐵路管理局上開函文所稱與肇事第116號復興號會車之第
  1911 號貨物列車，依上開函文檢附之台灣鐵路管理局新竹站
  列車到開時刻登記表，到達新竹站之時間為19時零7分，則該
  第1911 號貨物列車到達事故現場之時間，往回推算，扣除一
  分半鐘，應係19時零5分30秒，與肇事之第116號復興號火車相
  差有1分半鐘。再以上開函文說明第三點，該路段列車行駛速
  限為每小時95公里，則1分半鐘之時間約可行駛1公里60公尺左
  右。是以當肇事之第116號復興號火車到達事故現場時，該第
  1911號貨物列車應尚在1公里遠外，顯然事故發生當時尚未會
  車，故交通部台灣鐵路管理局上開函文所稱之二車會車，應係
  本件事故發生以後之事。又事故發生當時應確未會車，按倘果
  真當時有會車，被害人彭治墉、李適存於鐵道上行走時，會車
  之火車迎面而來，於晚上時間僅看到火車之燈光，無法判斷行
  駛之鐵道，被害人應會立即離開鐵道，果真如此，本案之悲劇
  反可能因此不會發生，職故，本案事故發生當時應未會車。
(3)雖上開刑案卷附之交通部台灣鐵路管理局90年5月9日90鐵機行
  字第09536號函說明二稱「經查本局新竹站列車到開時刻登記
  表記載，是日該時間、地點（88.12.03下午七時四分至五分間
  於基起一０五公里附近）證實第116次復興號確有與第1911次
  貨物列車互相交會。」然依前開回函可知，該函係依據所檢附
  之新竹站列車到開時刻登記表之記載，回函稱第116次復興號
  有與第1911次貨物列車交會，惟依「新竹站列車到開時刻登記
  表」並不能看出第116次復興號與第1911次貨物列車確實之交
  會時間及地點，何能證實案發當時之案發現場肇事之第116次
  復興號確有與第1911次貨物列車交會？又依證人劉木清於刑案
  所為之證詞，本件貨車交會時間、地點，鐵路局係調出運行表
  判斷，但確實之交會地點，並無法從運行表上看出來，有證人
  劉木清之筆錄可參，而何以上開鐵路局之回函可以確定在7時4
  分105公里處二部列車有交會？證人劉木清供稱「依運行表我
  問過調度員後推算出來，這是運轉調度員判斷的，時間、地點
  是我問鐵路局內的行車保安委員會的人，這是他們開會決定。
  」，故顯然鐵路局之所以回函稱「88.1 2.03下午七時四分至
  五分間於基起一０五公里附近第一一六次復興號列車有與第一
  九一一次貨物列車互相交會」，係針對刑案90年3月1日新院錦
  刑天90交訴25字第6307號函主旨第一項之問題「民國八十八年
  十二月三日下午七時四分至五分間於新竹路段基起一０五公里
  附近，是否有貨運火車與北上一一六班次復興號列車會車？」
  ，逕行回覆，事實上鐵路局並不能正確精準的判斷第116次復
  興號與第1911次貨物列車交會之時間及地點。上開事實參另一
  位證人劉青旻於刑案之證詞亦可得證「（問：二部車交會的地
  點在何處？）大約在一０三（公里）左右，我判斷的方式是依
  站間的時間，及從表左側的距離軸去判斷出來，左側的區間是
  依距離來算，這是要距離及時間互相搭配，表的線是概略性，
  所以實際行車時間不一定一樣，列車在二站的時間起迄時間點
  確定後就畫一條直線，但實際上行車速度不固定，因此是波浪
  線的圖不會是直線，因此交叉的會車點，即使依照左側距離可
  以計算出來，但實際交會地點不一定會在該處。」。本件案發
  地點約在基起105公里68公尺左右，而證人劉青旻依運行表所
  判斷之二車交會點在基起103公里左右，相差竟有二公里之遠
  。況案發當時之目擊證人曾俊嘉已證稱案發當時對面並無火車
  行駛過來。職故，姑且不論肇事之第116次復興號案發當晚究
  竟有無與第1911次貨物列車會車，縱有，會車之時間、地點亦
  非本案之案發時間及地點。是本案事故發生當時既未會車，被
  告丙○○、甲○○等使用減光燈，顯違反規定。
(4)本案案發當時被告丙○○、甲○○二人所駕駛之第116次復興
  號列車僅點亮減光燈，未點全光燈乙節，為被告丙○○、甲○○二人所坦承，僅被告丙○○、甲○○二人辯稱當時之所以未
  點全光燈乃因有交會車云云，惟刑案一審法院於91年5月15日
  履勘現場，期間有列車交會，當時會車的列車使用燈光之情形
  係「列車頭原本使用全光燈，交會前改為減光燈，待駛近過對
  方車頭，復改為全光燈」，是二部列車交會時，從交會前改使
  用減光燈，至交會後回復使用全光燈，前後時間只有短短之數
  秒鐘時間。準此，被告丙○○、甲○○二人辯稱案發當時肇事
  列車僅開啟減光燈，乃因有會車之故，以前述會車使用減光燈
  僅短短數秒鐘之時間，被告丙○○、甲○○二人上開所辯可採
  ，必是肇事列車撞擊被害人之同時，亦可謂撞擊的那瞬間，正
  有另一部列車與肇事列車交會。惟查，證人曾俊嘉於刑案一審
  90年7月17日調查期日已到庭證實，案發當時另一鐵道並沒有
  列車駛來，案發前亦未見對向有來車之車燈：「（問：當時你
  們三人，對面有無車駛過來？）沒有，被撞前也沒有，…」、
  「（問：案發前在鐵軌有無看到對向車輛的車燈？）沒有。」
  。又按常理判斷，案發當時倘果真有會車，被害人彭治墉、李
  適存於鐵道上行走，會車之火車迎面而來，於晚上時間僅看到
  火車之燈光，無法判斷行駛之鐵道，被害人應會立即離開鐵道
  ，豈可能毫無警覺仍繼續於鐵道上行走？故顯然案發當時對向
  鐵軌，並無列車駛來正要與肇事之火車交會，被告丙○○、甲○○二人於案發當時，夜間駕駛火車使用減光燈，顯違反規定
  。
(5)又火車夜間行駛使用全光燈照射可以清楚看到鐵軌情形，視野
  良好，亦有刑案一審勘驗筆錄可參，倘被告丙○○、甲○○二
  人當時依規定使用全光燈，並注意車前狀況，當可及早發現被
  害人等人，適時鳴笛，或因使用全光燈，車燈之照明，促使被
  害人警覺後面有來車遠離鐵道，本案之不幸即不會發生。然被
  告丙○○、甲○○二人違反規定，於夜間駕駛火車使用減光燈
  ，並未注意車前狀況，致本案二名被害人遭渠等所駕駛之火車
  撞擊致死，被告丙○○、甲○○二人就本件事故之發生自不免
  卸免其責。再依據履勘現場當天之勘驗情形，背對行駛而來之
  列車，在未有任何警示之情況下（如鳴笛、照明車燈），警覺
  列車駛近回頭時，列車距離如勘驗筆錄所載不及50公尺，或約
  數秒鐘之時間列車即駛過，則由此可知，在肇車列車未使用全
  光燈，亦未適時鳴笛之情況下，案發當時被害人等人根本無法
  於發現肇事列車後，即時遠離鐵道，避免本案悲劇之發生，如
  此情事，本案事故之發生，自不能謂與被告丙○○、甲○○二
  人所駕駛之列車未使用全光燈、被告丙○○、甲○○二人未注
  意車前狀況無涉，故被告丙○○、甲○○二人對二名被害人之
  死亡，確有其應負之過失責任。
(二)受僱人因執行職務，不法侵害他人之權利者，由僱用人與行為
  人連帶負損害賠償責任，民法第188條第1項本文明文規定。被
  告鐵路管理局係被告丙○○、甲○○之僱用人，原告請求被告
  鐵路管理局對被告丙○○、甲○○上開共同侵權行為負連帶賠
  償責任，顯有所據。
(三)原告等所請求之賠償，亦屬有據，而有理由：
1.原告戊○○請求之部分：
(1)殯葬費：原告戊○○為料理被害人彭治墉之後事，計支出殯葬
  費新台幣（下同）151,980元，有單據乙紙為憑，上開支出金
  額，依一般辦理喪事之支出行情，應屬合理而為必要之支出。
(2)扶養費：
按原告戊○○為被害人彭治墉之父，被害人彭治墉對其有扶養
  之義務，況原告戊○○於被害人彭治墉不幸身亡後不久，亦遭
  遇爆炸意外，身體灼傷，就業困難，收入微薄，難以自己之財
  產維持生活。而原告戊○○為43年3月2日出生，依87年度台灣
  地區男性平均餘命表，原告戊○○尚有平均餘命28年，自彭治
  墉成年（73年12月15日生，93年12月15日成年）起算，尚可請
  求被害人彭治墉扶養24年。再按台灣省政府主計處86年度平均
  每人消費支出151,786元為標準，依霍夫曼計算方式，扣除中
  間利息，再除以戊○○有二名子女分擔扶養，計得請求被告等
  一次給付1,217,716元（151,786×16.0000000÷2＝1,217,716
  元）。
原告戊○○小學畢業，遭遇爆炸意外後，在就業困難之情況下
  ，與配偶庚○○，一起開清粥小吃店為生，收入微薄。名下財
  產僅有二間已高額貸款之房地及少數之股票，故實不能以自己
  之財產維持生活。
(3)精神慰撫金：被害人彭治墉正當青春年少，璀燦人生才開始，
  就此英年早逝，身為父親之戊○○，自悲痛欲絕，甚且被害人
  為戊○○之獨子，白髮人送黑髮人，喪子之痛，絕嗣之憂，人
  生無法承受之痛，莫此為甚，所受之痛苦，絕非筆墨所能形容
  。是以，以被害人之年齡、身分及原告戊○○因此所承受痛苦
  之程度，原告戊○○爰請求精神慰撫金2,000,000元。
2.原告庚○○請求之部分：
(1)扶養費：
按原告庚○○為被害人彭治墉之母，被害人彭治墉對其有扶養
  之義務。況原告庚○○於被害人彭治墉不幸身亡後不久，與其
  夫即原告戊○○同時遭遇爆炸意外，身體灼傷，就業困難，收
  入微薄，難以自己之財產維持生活。而原告庚○○為44年12月
  7日出生，依87年度台灣地區女性平均餘命表，原告庚○○尚
  有平均餘命34年（四捨五入），自彭治墉成年（73年12月15日
  生，93年12月15日成年）起算，尚可請求被害人彭治墉扶養30
  年。再按台灣省政府主計處86年度平均每人消費支出151,786
  元為標準，依霍夫曼計算方式，扣除中間利息，再除以庚○○
  有二名子女分擔扶養，計得請求被告等一次給付1,413,834元
  （151,786×18.00 00000÷2＝1,413, 834元）。
原告庚○○高中畢業，本是無業之家庭主婦，與夫戊○○同時
  遭遇爆炸意外後，更是就業困難，故與夫戊○○一起開清粥小
  吃店為生，收入微薄。名下財產僅有二間已高額貸款之房地及
  少數之股票，故實不能以自己之財產維持生活。
(2)精神慰撫金：被害人彭治墉正當青春年少，璀燦人生才開始，
  就此英年早逝，身為母親之庚○○，自悲痛欲絕，甚且被害人
  為庚○○之獨子，白髮人送黑髮人，所承受之喪子之痛，終其
  一生均難以平復，亦非筆墨所能形容。是以，以被害人之年齡
  、身分及原告庚○○因此所承受痛苦之程度，原告庚○○爰請
  求精神慰撫金2,000,000元。
3.原告乙○○請求之部分：
(1)殯葬費：原告乙○○為料理被害人李適存之後事，計支出殯葬
  費163,430元，有單據乙紙為憑。上開支出金額，依一般辦理
  喪事之支出行情，應屬合理而為必要之支出。
(2)扶養費：
按原告乙○○為被害人李適存之父，被害人李適存對其有扶養
  之義務。原告乙○○為46年4月9日出生，依87年度台灣地區男
  性平均餘命表，原告乙○○尚有平均餘命31年（四捨五入），
  自65歲屆齡退休起算，尚可請求被害人李適存扶養10 年。再
  按台灣省政府主計處86年度平均每人消費支出151,786元為標
  準，依霍夫曼計算方式，扣除中間利息，再除以原告乙○○有
  二名子女分擔扶養，計得請求被告等一次給付628,263元（151
  ,786 ×8.0000000÷2＝628,263元）。
原告乙○○現職為執業律師，對於能以自己之財產維持生活乙
  節不爭執。
(3)精神慰藉金：精神慰撫金：被害人李適存正當青春年少，璀燦
  人生才開始，就此英年早逝，身為父親之乙○○，自悲痛欲絕
  ，甚且被害人為乙○○之獨子，白髮人送黑髮人，喪子之痛，
  絕嗣之憂，人生無法承受之痛，莫此為甚，所受之痛苦，絕非
  筆墨所能形容。是以，以被害人之年齡、身分及原告乙○○因
  此所承受痛苦之程度，原告乙○○爰請求精神慰撫金2,000,00
  0元。
4.原告丁○○請求之部分：
(1)扶養費：
按原告丁○○為被害人李適存之母，被害人李適存對其有扶養
  之義務。原告丁○○為49年7月18日出生，依87年台灣地區女
  性平均餘命表，原告丁○○尚有平均餘命39年（四捨五入），
  自65屆齡退休起算，尚可請求被害人李適存扶養15年。再按台
  灣省政府主計處86年度平均每人消費支出151,786元為標準，
  依霍夫曼計算方式，扣除中間利息，再除以原告丁○○有二名
  子女分擔扶養，計得請求被告等一次給付865,894元（151,78
  6 ×11.0000000÷2＝865,89 4元）。
原告丁○○現職音樂老師，對於能以自己財產維持生活不爭執
  。
(2)精神慰撫金：被害人李適存正當青春年少，璀燦人生才開始，
  就此英年早逝，身為母親之丁○○，自悲痛欲絕，甚且被害人
  為丁○○之獨子，白髮人送黑髮人，所承受之喪子之痛，終其
  一生均難以平復，亦非筆墨所能形容。是以，以被害人之年齡
  、身分及原告丁○○因此所承受痛苦之程度，原告丁○○爰請
  求精神慰撫金2,000,000元。
5.被害人彭治墉、李適存行走鐵道上就本件事故之發生，亦與有
  過失，原告等不爭執，而被害人應負之過失比例應為百分之50
  ，故扣除被害人應負之過失責任比例百分之50，原告等爰請求
  被告等連帶給付原告戊○○1,684,848元、原告庚○○1,706,9
  17元、原告乙○○1,314,131元、原告丁○○1,432,947元。
6.再者，依鐵路法第62條第1項規定及鐵路行車及其他事故損害
  賠償暨補助費發給辦法領取之卹金或醫藥補助費，與鐵路局及
  其受僱人是否應負民法侵權行為損害賠償責任，係屬二事，兩
  者之損害賠償構成要件，賠償金及舉證責任並不相同，並不因
  此排除民法第188條規定之適用，受害人或其家屬仍得依據民
  法侵權行為相關規定，請求鐵路局及其受僱人負損害賠償責任
  ，此有最高法院75年度台上字第1433號判決足資參照。故原告
  庚○○、丁○○雖在倘不簽立被告鐵路管理局所提供之制式文
  件即系爭切結書，被告鐵路局即不予發給撫恤金之情況下，簽
  署系爭切結書，依民法第247條之1規定，系爭切結書應屬無效
  ，退步言之，依上開最高法院之見解，被告等亦不得執此卸免
  其應負之侵權行為損害賠償責任。
(四)綜上所述，原告等依民法第184條第1項前段、第185條第1項、
  第188條規定，及同法第192條第1項、第2項、第194條規定，
  請求被告等連帶賠償上揭財產上之損害及精神慰藉金等損害，
  實有所據，並有理由，爰聲明：1.被告等應連帶給付原告戊○○1,684,848元、原告庚○○1,706,917元、原告乙○○1,314,
  131元、原告丁○○1,432,947元，及均自起訴狀繕本送達之翌
  日（即90年3月24日）起至清償日止，按年息百分之5計算之利
  息；2.訴訟費用由被告等連帶負擔；3.願供擔保請准宣告假執
  行。
二被告鐵路管理局、丙○○、甲○○則以：
(一)本件被告丙○○、甲○○並無任何過失行為：
1.原告雖一再指稱當時列車因無照明燈及鳴笛，致被害人不知閃
  避，然關於列車交會時應改以減光燈等規定，業已於鐵路總局
  自84年起即已多次公告，是被告丙○○、甲○○於上開列車交
  會時改用減光燈，實有憑據。況鐵路運轉規章第276條規定『
  號誌指依形、色、音等，指示對列車或車輛在一定區域內之運
  行條件』，第408條第2款規定『夜間機車前面中央之上部，裝
  置白色燈，機車不在列車之前端，應在前端車輛中央之上部掛
  白色燈。無法在上述規定處所懸掛時，得掛於適當位置。』，
  加以列車係行走於固定軌道，本無庸懸掛照明燈，而規章內所
  謂『白色燈』僅在於彰顯火車車輛車頭（前端）所在位置（後
  端掛紅色燈），並非照明所用，此亦據證人陳振華及劉木清於
  刑事案中多次陳述在卷，故本院刑事判決光源不足等語，認定
  被告有過失等語，顯然誤會列車行駛之特性，因列車行駛於鐵
  軌上，依鐵路法第57條第2項『行人、車輛不得在行駛鐵路路
  線、橋樑、隧道內及站區內非供公眾通行之處所通行。』規定
  已排除行人、車輛於鐵軌通行之可能性，故於夜間縱無照明僅
  須依其旁之標誌循軌道行駛即可，本並無須任何照明。此參諸
  前開運轉規章中並規定白燈須有多大之光度、照亮範圍等即可
  知悉，並非如一般道路汽車駕駛須有足夠照明以明白車前狀況
  。之所以有全光燈、減光燈之區別，無非係顧及列車快速會車
  時會產生眩光效果，影響對向列車依號誌駕駛之安全，並非讓
  行人、車輛知悉列車到來（因平交道有警示等標誌，已足以行
  人、車輛知悉列車到來），當時被告丙○○、甲○○所駕列車
  約在案發前與1911次貨車交會，故依遵守規定開減光燈。而依
  列車駕駛座玻璃下沿高度離地面為3.05公尺，以若以司機之視
  線為玻璃中心則有3.30公尺，且距離地面之視線為9.10公尺，
  有實際測量之圖面及照片可考，此亦有工務員陳振華於88年12
  月6日刑事偵查所述「司機在車頭上前方十幾公尺會有死角，
  死者有可能是被擦撞，若司機使用減光燈，旁邊之人物不易查
  覺」等語，故被告丙○○、甲○○等確實不知行車狀況有異。
  加以當時天色已暗，若被害人距離過近或因該死角之阻隔，被
  告丙○○、甲○○等根本無法知悉，何來鳴笛之狀況。且列車
  行進中被告等須注意控制之儀器高達十餘項，加以當時天色已
  暗，二名死者均穿著深色衣物，且並行走於鐵軌枕木旁（非鐵
  軌上），欲要求被告丙○○、甲○○注意實無可能。
2.查本院刑事判決理由欄一之(五)之(2)記載：「惟鐵路路線並非全
  部封閉之區○○○○○路法第五十七條第三項亦有行人跨越之
  規定，足見鐵路法並非完全排除行人行經鐵路鐵道區之可能，
  且人車侵入鐵道或鐵道損害之情形因而致事故發生之事件，亦
  時有所聞」云云（請見刑事一審判決第11頁第12行以下）。惟
  鐵路法第57條第3項之全文為：「行人必須跨越鐵路路線時，
  應暫停、看、聽，注意兩方確無來車，始得通過。但鐵路電化
  區間，除天橋、地下道及平交道外，不得跨越」。目前台灣西
  部縱貫線，除少數支線外，均屬鐵路電化區○○○路法第57條
  第3項但書既明定：「鐵路電化區間，（行人）除天橋、地下
  道及平交道外，不得跨過（鐵路路線）」，自應優先適用但書
  之特別規定，而排除同條項前段普通規定之適用。因而，鐵路
  法第57條第3項但書之規定，亦即，鐵路電化區間，禁止行人
  跨越鐵路路線之規定（天橋地下道及平交道除外），行人應絕
  對遵守，並無任何例外之情形，以維護交通秩序，並保障公眾
  安全。乃本院刑事判決，置鐵路法第57條第3項但書之特別規
  定於不顧，竟適用同條項前段之普通規定，而認為「鐵路法第
  五十七條第三項亦有行人跨越之規定」云云，其適用法則，顯
  然不當。
3.關於事發地點附近，當時有無列車交會？
經刑事一審法院函請交通部台灣鐵路管理局查復。經該局於
  90.3.20以90鐵機行字第04926號函復：「經查本局列車運行表
  記載察知，是日該時間、地點（88.12.03下午七時四分至五分
  間，於基隆一○五公里附近）證實第一一六次復興號列車（被
  告甲○○擔任輔助司機員）確有與第一九一一次貨物列車互相
  交會」等語（請見刑事一審卷42頁）。經刑事一審法院提出疑
  點，再請該局查明，亦經該局於90.5.9以90鐵行字第09536號
  函復：「……經查本局新竹站列車到開時刻登記表記載，是日
  該時間、地點（88.12.03下午七時四分至五分間，於基隆起一
  ○五公里附近）證實第一一六次復興號列車確有與第一九一一
  次貨物列車互相交會」」等語（請見刑事一審卷74頁），並檢
  附該局新竹站列車到開時刻登記表（請見刑事一審卷77頁），
  表上確實載明，1911次到達新竹站時間，為當日19時07分。
謹查，被告甲○○擔任輔助司機之第116次復興號列車，由彰
  化站開車北上，到達新竹站之時間為當日19時正。停留二分半
  鐘，繼續北上，開車時間為19時02分半（請見刑事一審卷75
  頁列車到開時刻登記表之記載）。自新竹站發車後，到達事故
  現場之時間，依擔任司機員即同案被告丙○○於偵查中之供述
  ，為一分半鐘至二分半鐘左右（請見刑事相驗卷62頁反面），
  取其平均數，即二分鐘計算，則116復興號列車通過現場時間
  ，約為當日19時4分半左右。與證人即繪製運行表之台灣鐵路
  管理局調度員劉青旻於一審法院結證：「（請問證人二車交會
  的大約時間？）從表上來看，是十九時○四分半」等語（請見
  刑事卷151頁）之內容，完全相符，分鈔不差，足證會車之千
  真萬確。證人劉表旻又結稱：「一九一一從竹北站是在十九時
  ○一分半通過，到新竹是十九時○六分，一一六從十九時○二
  分開，到竹北是十九時○七分通過竹北，……交會距離大約出
  新竹貨站不久」等語（請見刑事一審卷149頁）。益徵當時現
  場確有會車之情形。
況，證人即台灣鐵路管理局機務處工務員兼行車保安委員會幹
  事劉木清於刑事一審法院調查時，亦結稱：「（可以確認二部
  車交會的地點？）我們是大約可以知道地點，在新竹貨站的北
  邊，距離站中心點往北一公里，……貨站在新火車站的北邊，
  交會的車次是一九一一次運物列車，離客運站大約差一點五公
  里，一點五公里是指貨站到交會的距離，這個交會點距離是我
  概略計算出來」（請見刑事一審卷128頁）、「（如何確定在
  七時四分，一○五公里處二部列車有交會？）依運行表我問過
  調度員推算出來，這是運轉調度員判斷的，時間、地點我問鐵
  路局內的行車保安委員會的人，這是他們開會決定的」等語（
  請見刑事一審卷130頁），尤可證明二車確曾在現場附近交會
  。
被告輔助駕駛之北上116次復興號列車，由新竹站開車，二分
  鐘後，通過現場，通過現場之時間為當日19時4分半左右，已
  如前述，而南下之1911次貨物列車，到達新竹站之時間，為當
  日19時07分，亦如前述（請見刑事一審卷77頁）。通常情形，
  貨物列車時速，慢於復興號列車。證人劉木清於刑事一審法院
  亦證稱：「一九一一次貨物列車之最高限速為九十公里，空車
  時速可到七十五公里，一一六次復興號時速是一百公里，最高
  是一○三公里」等語（請見刑事一審卷129頁）。但, 實際上,
  現場係彎道, 曲線半徑為600公尺（請見刑事一審卷74頁交通
  部鐵路管理局復函）。因而，116次北上之復興號列車，通過
  現場之時速，僅84公里（請見刑事二審卷78頁行車速度記錄紙
  帶），則貨物列車之時速，當較緩慢。南下之1911次貨物列車
  ，係當日19時07分到達新竹站，如往後扣減二分半鐘（即貨物
  列車通過事故現場，到達新竹站所須之時間）推算（時間比復
  興號列車自新竹站開車，通過現場所須之二分鐘，多出半分鐘
  ），極為合理。則貨物列車通過現場之時間，約19時4分半左
  右，與北上之復興號通過現場之時間，完全相同。亦可確實證
  明確有會車之情形。
總而言之，現場附近之兩車相會，千真萬確，有憑有據。乃刑
  事法院，捨棄鐵路局前開相關證人本於專業經驗及判斷所為之
  證言而不採，竟以事發當時，年僅14歲，非法侵入鐵道，在鐵
  軌旁聊天、嫸戲、玩樂之曾俊嘉（74.4. 18生）所為諸多不實
  且顯有瑕疵之證詞 (例如：證人曾俊嘉稱，看到平交道掛鐘為
  19:20分，但看柵工張員生證稱，曾俊嘉並未到柵房，且柵房
  四周都有窗戶，時鐘面向北面，人向南面，雖有窗戶，仍無法
  看到時鐘；證人曾俊嘉又稱，感覺地面震動，回頭看，車子已
  距離我們四、五公尺，李適存叫了一聲，往前跑了數步云云，
  但以復興號列車之時速84公里高速行駛，每秒行駛約23公尺，
  五公尺距離，僅0.2秒，列車即到達，顯然無法對列車作觀察
  及反應，更不可能再往前跑數步。……等等)為可信，而認為
  兩車並未相會云云，其所為自由判斷之職權行使，已逾越範圍
  。刑事判決，顯然違背經驗法則及論理法則。
4.關於鳴笛部分，台彎鐵路管理局行車實施細則第389條第1項第
  3款、第450條、第294條第2項固分別規定：「司機員遇有警告
  危險或發生緊急事故時，應鳴放短急汽笛數聲」、「遇有發生
  行車事故之虞，應即採取使有關列車停止運轉等適當措施」、
  「依號誌機之號誌顯示，應使列車停車而司機員未作緊急停車
  之措施時，輔助司機員應即警告之如有不得已情事時，輔助司
  機員應即作緊急停車之措施」（請見刑事一審卷66頁、67頁、
  44頁）。惟，被告於一審法院調查時，即主張：「若距離過近
  ，或有死角，則被告等根本無法知悉，何來鳴笛之狀況。且列
  車行進中，被告須注意控制之儀器，高達十餘項，加以當時天
  色已暗，二名死者均穿著深色衣物，且並排行走於鐵軌枕木旁
  （非鐵軌上），欲要求被告注意，實無可能，此亦有工務員陳
  振華於88年12月6日偵查中所述『司機在車頭上前方十幾公尺
  ，會有死角，死者可能是被擦撞，若司機使用減光燈，旁邊之
  人物，不易察覺』等語，故被告等確實不知行車狀況有異」等
  語（請見刑事一審卷166頁）。又本件以鐵路局牽引復興號或
  莒光號列車所用之美國奇異公司產製之Ｅ二○○型或Ｅ四○○
  型電力機車頭為例，機車頭自鐵軌面至車頂集電弓，高度為四
  點一公尺，車前擋風玻璃至鐵軌面之高度約三點二公尺，則司
  機員坐於駕駛座，透過擋風玻璃向前平視（加上電門把手及儀
  表板之寬度，造成視距之阻礙），車前四至五公尺半徑範圍內
  ，即造成視線之死角。換言之，正常情形下，司機員無從看見
  車前及側邊死角範圍內之情形，……參以曾俊嘉於審判中證稱
  ：『火車的位置，大約在後方四、五公尺距離』，以當時為夜
  間，被害人均穿著深藍色夾克，一一六次復興號與被害人呈同
  向移動中，以司機員坐於駕駛座中平視之視線，如此迫近之距
  離，恰處於死角之範圍，何能強求上訴人必定看見被害人？」
  、「……可知被害人當時所站立之位置，應係已離開鐵軌……
  故列車車頭經過，無任何撞擊之痕跡，此更可證明被害人所在
  位置，已非被告所能目視之範圍。又……當時之光線確實微弱
  ，以被告於高達三公尺之列車頭，甫出新竹車站，除須注意號
  誌（當地為調撥車站旁）外，又有列車交會，且須操控十餘項
  之儀器，更不可能見到位於路旁行走，身著深色衣物之被害人
  。被告縱盡最大注意義務，亦無法知悉被害人。既無從知悉，
  則如何能採取鳴笛、緊急停車之措施」。
5.又該列車車頭並無任何撞擊之血跡等，已據劉明源警員到庭證
  稱「當時即已請基隆站查詢火車頭有沒有撞擊之血跡」足以證
  明列車車頭並無肇事。況火車須依時到站，以該列車於17時38
  分到達中壢站，當時即被詢以有無撞到人，當時進站之站務員
  亦可看到列車車頭〔按：撞擊點為左側，恰為旅客上車之月台
  處〕，再經桃園站、鶯歌、樹林、板橋、台北等站迄至基隆，
  竟無一站務員知有肇事痕跡，顯不合常理。以二名死者頭部及
  全身均受傷且現場留有大量血跡之情況之，車頭若有撞擊，定
  會留下血跡及腦漿，且有濃烈之血腥味，然本件列車車頭全無
  此種情況，雖卷內照片稱疑似撞擊處，以列車撞擊常理，應係
  接觸身體或頭部，惟該處距離地面僅約30公分，為一般人小腿
  高度，顯與死者為頭部及身體受傷之狀況不符，況該處並無血
  跡之反應。此並有鑑定證人法醫陳佩新到庭結證稱「本案據現
  場證人是有三個在鐵軌上走，……從被害人傷勢應不是被火車
  頭正面所撞擊，因為被撞擊，身體會撞碎，應是側撞擊產生，
  如未離開安全距離，火車頭所產生的旋風會把人捲入，身體撞
  到車後再彈開，如果是正面撞擊，頭、手、四肢會分開」則
  本件被告所駕之火車頭確實未碰撞任何物體，足堪認定。且國
  立交通大學行車事故鑑定意見書中載明「以火車列車行駛時速
  九○～一一○公里而言，在無緊急制韌（煞車）的正常行駛情
  況下，機車頭倘撞擊異物（鳥禽、貓狗、牛隻等動物）司機員
  或同車的司機助理員很難沒有察覺其衝撞影響，且機車頭正面
  或側面會留下大片血跡、毛髮或肉屑等」更足以證明本件被告
  所駕之列車車頭確實無撞擊被害人。
6.被害人可能因知悉列車到來時已閃避至鐵軌旁，然因距離過近
  而遭旋風捲入。本件據曾俊嘉於警訊稱電纜線槽的右側，李適
  存走在我的右側，彭治墉走在李適存的右側，而彭治墉的腳下
  已經踏到枕木，則當時李、彭二人並非在鐵軌上行步而係行走
  枕木旁，可見其二人距離鐵軌甚近，又當時發覺火車時，二人
  應係往旁邊閃躲，然終因距離過近而遭旋風吸入後再彈開，因
  摔落地面而有骨折等傷勢，參以曾俊嘉證稱其二人行走之位置
  為彭較靠近鐵軌，則以該處壓力愈低，則壓力高處會將物體推
  往壓力低處，氣流體動愈快之地區壓力愈小，則彭被吸入之速
  度愈快，傷勢愈重，而李因離列車較遠，故其所受吸力較小，
  吸入速度較，故傷勢較輕。且因吸力較小，回復之距離相對較
  短，故當列車駛過後吸力消失，李彈出之位置為反較靠近鐵軌
  ，而彭則相反，是本件顯係二名死者因距離鐵軌過近而遭氣流
  吸入碰撞列車車身部份，因列車有段落之分，位於列車車頭之
  被告等並不知其後車廂發生何事。此由國立交通大學行車事故
  鑑定意見書中載明「李適存傷狀不似一般遭火車撞擊，極可能
  係受列車高速通過之瞬間強大負壓力所吸捲彈拋」等語，參以
  鑑定證人法醫師陳佩新到庭結證稱「造成骨折不一定是有火車
  上突出之設備所造成只要被害人被捲入之力道加上撞擊的力道
  ，就是速度加上體重，如拋出之力道夠，即使是翻滾，也會造
  成骨折……這些傷是被害人翻滾時所造成的，即使是平地也會
  成傷及死亡，因撞擊的力量及拋出去的力量太大」、「本案被
  害人不是被排障器正面撞擊的，所以與排障器無關，至於說連
  結鬆脫把手，與同高度之骨折部分，因彈出去後翻滾任何地方
  都可能受傷，高度相同可能是巧合……又火車前方障礙排除器
  約距離鐵軌十五到二十公分，如果撞擊到人體的腳踝上方應有
  骨折，本案沒有，所以應與這部分無關」。此足以解釋交通大
  學認為彭治墉傷勢係排障器及連結鬆脫把手撞擊所造成之誤會
  ，況連鬆脫手高度確實高出彭治墉之手臂。加以證人曾俊嘉證
  述其亦未看見彭、李二人被撞之情況，是亦不能證明係列車車
  頭肇事，則以當時情況，若真係因其距離過近遭旋風捲入載拋
  彈撞擊被告列車某部份，亦顯非被告二人所得預見。
7.以科技發達的現代，有為數不少科技運用，具相當之危險性，
  例如使用高速率之交通工具，以快速到達目的。此等科技之享
  受，必須容忍一定程度之危險，此即容許之危險（Das
  erlaubat Risiko）之理論。且為有效管理，社會亦已制定供
  遵守之規範，此即鐵路法第7條第2、3項所以規定「行人、車
  輛不得在鐵路路線、橋樑、隧道內及站區內非供公眾通行之處
  所通行。行人必須跨越鐵路路線時，應暫停、看、聽，注意兩
  方確無來車，始得通過。但鐵路電化區間，除天橋、地下道及
  平交道外，不得跨越。」之源由。此乃因鐵路為大眾輸工具，
  搭載人數眾多，且體積龐大為求運送更大多數人之安全，故對
  行人、車輛等容易趨避之對象加以限制。則依法行人即應遵守
  規定，若其係故意違反該法規，顯係自陷於危險之風險中，此
  時若駕駛者已為正確之交通行為，則駕駛者就此一符合『注意
  誠命』而『未違背注意義務之行為』，縱然造成破壞法益之結
  果，因其行為不具『過失行為之不法』，而『無過失犯之構成
  要件該當性』可言，此亦為學者之通說。其次，基於『容許信
  賴原則』（抑或『容許危險原則』）之概念，對於一個信賴交
  通規則而來駕車之人，是有權假設（信賴）其他交通參與者會
  盡其規範上之義務，並在一信賴的基礎上為行為之反應，如果
  基於此一信賴所為導致權利侵害結果之發生，行為人之行為並
  非不法。因此如果正確行為人根本無法預見任何相對人的超越
  容許風險的行為，即令發生侵害利益之行為，亦根本無過失可
  言。亦即若相對人超越容許風險之行為（如行走於鐵道），則
  被告根本不成立任何過失行為。
8.本件根據曾俊嘉稱當時彭治墉行走於鐵道，李適存在中間，其
  在外側，渠等於鐵道行走聊天，則死者與曾男等明知該地為鐵
  軌，且於入口處已明白標示「禁止跨越軌道」及「禁止行人進
  入」，加以其進入處之軌道中有列車往來頻繁，竟在鐵道散步
  ，其已違反鐵路法之規定，並致已身陷於危險狀態中，顯已有
  超越容許風險之行為，此並據立交通大學行車事故鑑意見書綜
  合研判載明「彭治墉、李適存、曾俊嘉違規闖入鐵路路線行走
  為肇事原因」。又被告丙○○依規定速率行駛，並因會車將全
  光燈改為減光燈，甲○○亦盡其瞭望、輔助之義務，因係夜間
  視線本即受限，加以減光後視線更有阻礙，且因車頭並無任何
  碰撞感覺或跡象，則被告等對是否有此事發生，至今仍無法確
  定。依上說明，欲要求被告為故意違法者侵入鐵道而捨棄保障
  全列車乘客之安全，該法益權衡失當。本件可能因死者當時距
  離軌道過近，遭氣流捲入再彈出〔按李與彭倒地位置與曾俊嘉
  所述並排行走位置相反，足見並非直接撞擊〕。鐵路法既已明
  文規定行人不得走於鐵道，今因錯誤行為人不遵守法律規定，
  行走於鐵道，此時無任何理由要求正確行為人代替錯誤行為人
  來盡義務防止或避免危險結果發生，被告縱有肇事，應可阻卻
  不法。
9.況，本件經刑事一審法院送請送國立交通大學鑑定結果，認為
  ：「綜合研判：彭治墉、李適存、曾俊嘉違規闖入鐵路路線行
  走為肇事原因」，有該大學90.9.6(90)交大管運字第三八三四
  號函及行車事故鑑定意見書，可資證明（請刑事一審卷頁193
  頁及194頁）。刑事二審法院再送請交通部台灣鐵路管理局鑑
  定結果，該局鑑定意見為：「一、彭治墉、李適存、曾俊嘉違
  規闖入鐵路路線任意行走為肇事原因。二、丙○○、甲○○應
  無過失」，有該局92.6.30鐵行字第○九二○○一四○七三號
  函及鑑意見書，在卷可考。因而，被告甲○○、丙○○確無業
  務過失死之犯行，彰彰明甚。
10.末查，刑事訴訟法所調查之證據，及刑事訴訟法所認定之事實
  ，非當然有拘束民事訴訟判決之效力（最高法院38年上字第87
  號著有判例可稽）。是故，上開刑事判決所認定之部分，亦不
  得拘束鈞院民事判決之認定。
(二)被告鐵路管理局應無連帶損害賠償：
1.按受僱人因執行職務，不法侵害他人之權利者，由僱用人與行
  為人連帶負損害賠償責任。但選任受僱人及監督其職務之執行
  ，已盡相當之注意或縱加以相當之注意而仍不免發生損害者，
  僱用人不負賠償責任，民法第188條第1項定有明文。
2.查被告鐵路管理局對於選任司機員資格甚為嚴謹，其條件資格
  如下：
參加鐵路特考機檢工程科員級考試及格。
現職佐級機車助理或技術助理經過司機員班甄試，且體位符合
  鐵路行車人員技能體格檢查之合格標準者。
鐵路局之訓練所經歷二十週之專業及一般課程訓練，及格後發
  給結業證書。
3.又被告鐵路管理局對於司機員之監督及訓練亦從未間斷，其訓
  練教導方式如下：
司機員除依上開規定取得資格外，並應於返回機務段後，再依
  據機務動力車乘務學習人員教導訓練須知。執行訓練計劃及課
  程。
各機務段並於每月舉辦訓練一次，被告鐵路管理局並頒布機務
  段機班人員在段訓練實務須知為執行訓練。且司機員之訓練亦
  未曾間斷，就此亦有被告於93年至94年5月間（茲因歷年訓練
  簽到簿數量繁多，且保存有期間限制，爰未予遂一提出），在
  職訓練之簽到簿可稽。
4.依上說明，被告鐵路管理局對於被告丙○○及甲○○之選任及
  監督顯已盡相當之注意義務，自不應負連帶損害賠償責任。
(三)關於損害賠償金額：
1.殯葬費部分：實務上認定下列殯葬費用不得請求：祭獻牲禮
  費樂隊費用追悼超薦費、安置祿位費及購買豬肉供祭祀之
  費用。是故，本件原告乙○○料理被害人李適存之後事，於殯
  葬費收據所列之樂隊費用7,200元、開導小花車600元、大鼓車
  600 元、發糕、面頭山360元、湯圓700元、拜飯1,700元、頭
  七祭品500元、告別式祭品800元、法會祭品、便當40個費用
  2,250元之金額，依法自不得列入請求範圍。原告戊○○料理
  被害人彭治墉之事，於殯葬費收據所列之樂隊費用7,200元、
  開導小花車600元、大鼓車600元、發糕、面頭山360元、湯圓
  700元、拜飯1,700元、頭七祭品500元、告別式祭品800元、法
  會祭品、便當40個費用2,250元之金額，依法自不得列入請求
  範圍。
2.扶養費部份：
按夫妻互負扶養之義務，其負扶養義務之順序與直系血親卑親
  屬同，其受扶養權利之順序與直系血親尊親屬同，民法第1116
  條之1定有明文。是故，本件原告之扶養義務人係配偶及其子
  女共三人，則認定其扶養被害程度，按其人數比例計算其受扶
  養權利損失為各三分之一。原告計算子女人數，主張扶養費之
  損失為二分之一，顯屬誤解。
原告請求每年扶養按台灣省政府主計86年度每人消費支出151,
  786元為計算標準，顯不適當，被告仍有爭執。應以88年申報
  綜合所得稅義務人扶養親屬寬減額72,000元為計算標準，就此
  亦有實務台灣高等法院86年訴字第102號及89年重訴字第36號
  民事判決可稽。
3.精神慰撫金部分：本件每位原告所主張之慰撫金額均高達2,00
  0,000元，顯已超逾實務通常所認定之標準。
(四)關於過失相抵：
1.按民法第227條規定，損害之發生或擴大被害人與有過失者，
  法院得減輕賠償金額或免除之。又按法院對於賠償金額減至何
  程度，抑為完全免除，雖有裁量之自由，但應斟酌雙方原因力
  之強弱與過失之輕重以定之，亦經最高法院54年台上字第2433
  號著有判例可稽。
2.查本件依國立交通大學行車事故鑑定及交通部台灣鐵路管理局
  行車保安委員會行車死傷事故案鑑定均認被告丙○○與甲○○
  尚並無過失責任。雖本院90年交訴字第25號刑事判決仍認被告
  丙○○與甲○○負過失責任，惟該判決理由第13頁亦認該被告
  二人過失之情節非鉅，被害人二人違法於鐵路行走應負較多之
  責任。是故，原告主張各負百分之50責任之論斷，似屬誤解。
  依上開刑事認定之量刑比例及車禍鑑定報告責任，即或本院認
  定被告丙○○與甲○○仍有過失，本件被害人與有過失所應負
  之過失比例應為百分之95。
(五)又被告丙○○學歷為專科畢業，現職為被告鐵路管理局司機員
  ，每月薪水42,000餘元，名下沒有財產，財產查詢清單中所列
  財產已於93年間出售；被告甲○○學歷為高工畢業，現職被告
  台灣鐵路局司機員，每月薪水39,000餘元，名下沒有財產，尚
  有負債494,000餘元。
(六)綜上，爰聲明：1.原告之訴及假執行之聲請均駁回；2.訴訟費
  用由原告負擔；3.如受不利判決，願供擔保請准宣告免為假執
  行。
四兩造不爭執之事實：
(一)被告丙○○、甲○○二人任職被告台灣鐵路管理局，被告丙○○擔任司機員工作，被告甲○○則係擔任輔助司機員工作。
(二)被告丙○○、甲○○於88年12月3日駕駛北上116班次復興號火
  車，於新竹路段係由被告丙○○擔任正駕駛，被告甲○○擔任
  副駕駛工作。
五本件爭點及本院之判斷：
(一)被告丙○○、甲○○就本件事故，是否有過失？
1.關於被害人彭治墉、李適存是否遭北上一一六班次復興號火車
  撞擊之部分：
(1)證人即案發當時擔任台肥平交道之看柵工張員生於被告丙○○
  、甲○○被訴過失致死刑事案件（下稱刑案）到庭證稱：「（
  車禍時你幾點班？）我七時三十分下班，七時十、十五分許那
  小孩就在找了，我當時是在平交道揮動手電筒，當時是火車來
  ，看到那小孩在軌道處，我就問他為何在軌道處」、「到七時
  三十分下班，那小孩來找我是在我下班前，就是七時十分到十
  五分這一段時間，他走到平交道附近被我看到。」、「（當時
  你揮手電筒時，經過是那班列車？）那班列車我忘記，那部車
  是北上」、「柵欄放下來後我就出去看，這時列車還沒有來，
  我出去時就看到小孩在那邊，我與小孩說話是在列車過後」、
  「我發現小孩到我去找人這段時間，還有一部北上莒光號通過
  ，是否有其他列車我忘記了，我有印象是那部北上莒光號」、
  「應是七時二十分前的列車撞到的，不是七時二十分後的列車
  撞到」等語明確（見本院90年度交訴字第25號卷90年10月9日
  訊問筆錄），另關於時間之部分，因看柵工之工作係要在列車
  經過平交道之前設置柵欄並注意狀況，因此，其既需配合按時
  行駛之列車而為準備工作，則其對於本件發生之相關時間，顯
  有高度之可信性，至證人曾俊嘉所述之時間（容後詳述）與證
  人張員生所述時間略有數分鐘之差距，惟審酌證人當時僅係國
  中生智慮非尚細密且突發此事對證人之震撼甚深，其於時間顯
  不如證人張員生精確，是應以證人張員生所述之時間較為可採
  ；
(2)其次，關於當時列車行經該處之狀況，於88年12月9日下午19
  時起至19時30分止，於新竹站至竹北站之間，北上僅有三部列
  車經過該處，除被告丙○○、甲○○二人所駕駛之北上116班
  次之復興號於19時2分許至7分許經過外（於19時2分50秒自新
  竹站開出），另二班次均係於19時23分許至30分許之間經過該
  路段（分別於19時23分、28分50秒自新竹站開出），又在被告
  丙○○、甲○○二人所駕駛之火車之前一班次北上列車為2550
  班次，該車於下午18時53分許自新竹站開出往北行駛，而於19
  時前，已達竹北站等情，此有新竹站列車到開時刻登記表（相
  卷第47頁）、以及台灣鐵路管理局列車運行表（本院90年度交
  訴字第25號卷）在卷可按，堪值採信；
(3)因此，參酌上情，則證人張員生所述：於當日下午19時10分至
  15分許，準備等待通過該平交道之北上列車，因而發現於鐵道
  上行走之證人曾俊嘉等語，可認證人張員生所等待通過該平交
  道之北上列車，即應係19時20分許經過之列車，甚為明顯，另
  自肇事地點向台肥平交道看柵房處，步行時間約為3分38秒許
  （按此時間係以正常步行之速度計算），亦經本院刑事庭勘驗
  現場屬實，有勘驗筆錄（見本院90年度交訴字第25號卷）在卷
  可按，因此，自證人張員生發現證人曾俊嘉之時間，再往前回
  溯扣除證人曾俊嘉步行之時間（須再加上尋覓之時間），顯與
  被告丙○○、甲○○二人所駕駛之北上116班次之復興號於19
  時2分許至7分許，經過該路段之時間相符，且該時段亦僅有該
  部北上列車行經該處，是被害人彭治墉、李適存應係被告丙○○、甲○○二人所駕駛之復興號列車撞擊，應堪認定。
2.關於列車未有血跡之部分：
  就被害人經撞擊之情形，法醫師陳佩新於刑案到庭證稱：「如
  是正面撞擊，身體會被撞碎」、「從兩被害人的傷勢應不是被
  火車頭的正面所撞擊，因為被撞擊，身體會撞碎，應是側撞擊
  產生，如未離開安全距離，火車頭所產生的旋風會把人捲入，
  身體撞擊到車後再彈開，如果是正面撞擊，頭、手、四肢會分
  開。」、「（依二位被害人所受的傷勢，在撞擊的火車頭上是
  否會留存血液、毛髮？）不可能，因為撞擊的一瞬間，就被彈
  開，所以不會留下痕跡，如果是正面撞擊，因為身首異處，火
  車頭就會留下痕跡。」、「造成骨折不一定是有火車上凸出的
  設備所造成，只要被害人被捲入的力道再加上撞擊的力道，就
  是速度加上體重，如拋出的力道夠強，即使是翻滾，也會造成
  骨折，換言之，被害人所受的傷勢，並無從確認撞擊的位置」
  等語（本院90年度交訴字第25號卷91年1月16日訊問筆錄），
  因此，雖列車未有被害人之血跡、毛髮等物，惟此係側面撞擊
  之結果，無從據此而認未有撞擊之事。
3.關於撞擊現場之經過情形：
(1)證人即案發當時與被害人彭治墉、李適存二人一同行走於鐵路
  鐵軌之曾俊嘉於刑案警訊時證稱：「大約在十八時五十分許，
  由新竹高工後面的小巷子穿越中華路走到東光路橋下」、「我
  們要走鐵軌到台肥平交道面對中華路右側的OK便利商店買飲料
  喝。」、「我們大約在十九時許由東光路橋下走到鐵軌上，那
  時我走在電纜線槽的右側，李適存走在我的右側，彭治墉走在
  李適存的右側，而彭治墉的腳下已經踏到枕木，我們三人是併
  排走。」、「當時我感覺後面有東西就回頭看，李適存看到我
  回頭也回頭看，然後李適存就大叫一聲往前衝，火車就撞上來
  了，我就沒有看見李適存及彭治墉，我的左手在回頭時被李適
  存撞了一下，然後我就楞住了看著火車開走，於是我就往台肥
  平交道的方向走去，走了一段後才邊走邊叫我的兩位同學的名
  字，然後我就走到台肥平交道附近時又想回頭時，就被鐵路的
  看柵工叫住問我在做什麼」、「火車接近我們時沒有鳴笛，我
  只有看見火車頭是橘色。」等語（相卷第7頁），於偵查中證
  稱：「沿著鐵道最左邊，往台肥公司平交道方向行走」、「三
  人併行，彭治墉走在最近鐵軌處，李適存走在中間，我走在最
  外側」、「（彭治墉）近鐵軌，一隻腳站在鐵軌上，一隻腳在
  枕木上，李適存則站在枕木旁之石頭上」、「我聽到及感覺到
  鐵軌震動聲音」、「（火車燈光）我覺得沒有，火車也沒有鳴
  笛示警」、「（火車頭）橘色」、「從被撞至又回頭找同學，
  前後約十分鐘」（相卷第20頁）、「（燈光）沒有感覺，我回
  頭看時，火車已很靠近」、「（為何會回頭？）不知道，感覺
  吧，一回頭，李適存才回頭，他有跑一小段，才被撞到」、「
  （鐵軌旁有無路燈？）有，在鐵軌旁邊，當時不會很暗」、「
  （聽到喇叭？）沒有，只感覺地有震動，才回頭看」（相卷第
  61頁）等語；
(2)而於本院刑事庭調查時則證稱：「就是最左側的鐵軌，彭治墉
  是走在靠鐵軌的最外面，彭的右腳是幾乎踏在左側鐵軌上，彭
  的左側是李適存，李的左側是我。」、「車燈我們沒有感覺，
  不然回頭就不會那麼近，火車的位置大約是在後方四、五公尺
  距離，如果有燈我們會看到，我最先回頭看，我覺得有在動，
  就是一種想回頭看，李也有回頭看，彭沒有回頭看，李看完就
  往前跑，彭沒有跑，他沒有回頭看他不知道是何事，就被撞了
  ，我沒有跑，就嚇住呆在原地，李往前一、二步就被撞到，火
  車開過去，我往後退，我沒有想到他們被撞，我叫他們，我遇
  到柵欄工，他問我做何事，我說我在找我朋友，他去拿手電筒
  ，我們回去找就發現他們被撞。」、「（當時對面有無車駛過
  來？）沒有，被撞前也沒有，我在找柵欄工時有一部車是南下
  的，好像是莒光號，是橘色，是對向的車子，就是與撞到我們
  的那部車方向是相反，大約四、五分鐘後。」、「（偵查中說
  有看到橘色的車，是看到何處？）那是撞我們那一部，我是看
  到火車頭，我是看到正前方，正前方的車頭是橘色。」、「（
  回頭時有看到火車燈？）我不知道，但我可以清楚看到他的車
  頭。」、「左側下方有一條廢棄鐵軌，我們是走廢棄的鐵軌之
  後再接到被撞擊的鐵軌。」、「（何時看到車頭是橘色？）當
  時我走在鐵軌上被撞前回頭看到，（相卷第46頁照片）是這個
  車型車頭。」、「（案發前在鐵軌有無看到對向車輛的車燈？
  ）沒有。」、「（鳴笛？）沒有。」（見本院90年度交訴字第
  25 號卷90年7月17日訊問筆錄參見）等語；
(3)因此，於肇事當時被告丙○○、甲○○二人所駕駛之列車並未
  鳴放氣笛，亦未採取緊急停車之措施，另證人曾俊嘉與李適存
  回頭看見列車時，李適存僅向前跑數步，即遭該列車撞擊，曾
  俊嘉亦來不及反應，足見被害人查知列車駛來之時，僅有數公
  尺之距離，又證人曾俊嘉復能親見該列車之正面顏色以及車型
  ，足見列車並非使用刺眼之全光燈，亦足採認，被告丙○○、
  甲○○二人所辯有使用全光燈等語，應不足採。
4.關於撞擊當時是否有與貨物列車交會車之部分：
  交通部台灣鐵路管理局固稱：116次復興號列車，於88年12月3
  日下午7時4分至5分間，於基起105公里附近，與1911次貨物列
  車互相交會等情（鐵路管理局90鐵機行字第4926號、第9536號
  函），然而，90鐵機行字第4926號函係依照列車運行表推知，
  然證人即負責繪製列車運行表之林隆溪於刑案到庭證稱：「運
  行表橫行是實際時間，縱行是依時間畫出的距離，車子是行進
  到何處是概略性，不是絕對表示」、「我畫出的是平均值，換
  句話說每一條線是一部車，從Ａ站出發到Ｂ站，就出發與到達
  的時間點畫一直線，但實際上車子行駛不是這樣，因車速會起
  伏不定，（實際行駛之圖形）應是波浪線。」等語，證人劉青
  旻亦於刑案到庭證稱：「表的線是概略性，所以實際行車時間
  不一定一樣，列車在二站的時間起迄時間點確定後就畫一條直
  線，但實際上行車速度不固定，因此是波浪線的圖不會是直線
  ，因此交叉的會車點，即使依照左側距離可以計算出來，但實
  際交會地點不一定會在該處。」等語（本院90年度交訴字第25
  號卷90年7月17日訊問筆錄），而90鐵機行字第9536號函則是
  依照到開時刻登記表之記載推算出，惟到開時刻登記表僅有列
  車到站、離站之時間，而既無列車離站加速之速率、到站減速
  之速率、期間之速度等資料，顯無從據此推論出交會之時間地
  點，因此，交通部台灣鐵路管理局90鐵機行字第4926號、第95
  36號函應不足以證明於案發之時間地點，確有交會車之事實，
  而當時並無列車交會之情形，亦據證人曾俊嘉陳述明確，已如
  前述，尤被告丙○○、甲○○二人當時根本不知有撞擊被害人
  之事，則其如何得確認於肇事之時間地點有交會車之情事，是
  其所辯，委不足採，則既無交會車之情，被告丙○○、甲○○
  即無從使用近光燈之理。
5.關於被害人經撞擊結果之部分
  被害人彭治墉因列車撞擊受有頭部重鈍力撞擊傷、頭部多處挫
  傷、腦枕部開放性骨折長約20公分寬約10公分、血胸、背部多
  處挫傷、兩上肢骨折、兩下肢開放性骨折、全身性外傷及骨折
  之傷害，因頭部重鈍力撞擊傷致當場死亡等情，而被害人李適
  存受有頭部右側開放性骨折、右耳後開放性外傷、氣胸、背部
  多處挫傷、兩上肢骨折、右下臏骨以下開放性外傷以及全身性
  外傷及骨折之傷害，因頭部重鈍力撞擊傷致當場死亡（曾經送
  省立新竹醫院急救電擊約20分鐘仍無效）等情，亦分別經台灣
  新竹地方法院檢察署檢察官督同法醫師相驗屬實，製有勘驗筆
  錄、相驗屍體證明書、驗斷書各一份附卷可憑（相卷第16頁以
  下、第22頁以下），並有事故現場圖、現場照片12幀在卷可稽
  。
6.關於被告丙○○、甲○○二人之過失：
(1)按鐵路列車係行駛於特定路線，其行駛方向係循軌行走，無法
  讓避行人車輛，而對侵入進路內之行人、車輛，僅能鳴笛示警
  促使閃避或視障礙物情況採取適當緊軔措施，業經鐵路管理局
  90年3月20日90鐵機行字第0426號函敘明（本院90年度交訴字
  第25號卷第43頁），又司機遇有警告危險或發生緊急事故時，
  應鳴放規定之短急氣笛數聲，台灣鐵路管理局行車實施細則第
  389條第1項第3款亦定有明文（相驗卷第49頁），另證人被告
  鐵路管理局彰化機務段工務員陳振華於刑案亦到庭證稱：司機
  駕駛應注意前方有無異物及應注意號誌等語（相卷第42頁），
  由此可見鐵路列車司機雖係行駛於軌道內，原則上應注意遵循
  行車號誌行駛，且對於侵入其行進方向軌道內之人車或其他障
  礙物無法採取閃避動作，然除此之外，仍然負有隨時注意車前
  狀況，以便及早發現有無人車擅自侵入鐵道、或有無其他障礙
  物及事故情形，而採取鳴笛示警促使侵入鐵路內之人車閃避，
  或緊急煞車減低車速、延緩碰撞時間及撞擊力，以防止危險事
  故發生或減輕危害結果之注意義務，並非僅以注意列車行進路
  線上之號誌為已足。
(2)臺灣鐵路管理局行車規章第408條雖將夜間機車前端之頭燈設
  備列為列車前端標誌，被告等及臺灣鐵路管理局行車保安委員
  會之鑑定意見均據此解為頭燈並非照明所用，並認其定義係「
  表示列車之位置」。然查機車頭燈可切換為全光燈及減光燈二
  種形式，使用遠光燈時照射距離可達約100公尺，使用減光燈
  時可看見前方2、30公尺等情，業據被告鐵路管理局前函敘明
  ，並為被告丙○○、甲○○及證人陳振華於刑案到庭供述一致
  ，另本院刑事庭於夜間至現場勘驗結果，列車以全光燈行駛照
  射時可以看清鐵軌情形視野良好，改以減光燈時，位於機車頭
  駕駛座處無法感受到車頭有照明情形，亦有勘驗筆錄及照片可
  憑（本院90年度交訴字第25號卷第313、314頁），足見使用全
  光燈及減光燈之光線強度及照射範圍均有明顯之差距，再參諸
  駕駛行車時確有應注意車前狀況之義務以觀，則鐵路機車頭燈
  除有標識作用外，仍有供行車時觀察行車前方狀況之照明作用
  ，自屬明顯。次查機車頭燈照射距離雖短，但從地面車輛行人
  視之，則在一、二公里之直線距離外，亦可清晰辨明列車開來
  而閃避，其目的為使鐵路員工明瞭列車運行之狀態，並使一般
  車輛行人亦可於夜間得知列車行駛方向而閃避，業經被告鐵路
  管理局前函及臺灣鐵路管理局行車保安委員會之鑑定意見一致
  敘明（本院90年度交訴字第25號卷第43頁、臺灣高等法院91年
  度交上訴字第140號卷第80頁之分析四），由此可徵頭燈亦具
  有對在鐵路附近活動之人車安全予以警示作用。故鐵路機車之
  司機員於夜間行車時，如依規定使用機車頭燈燈光，除司機員
  本身易於發現車前狀況，可以及時採行鳴笛警告及煞車等安全
  措施外，亦可使侵入鐵路或鐵路附近活動之人車可經由燈光或
  鳴笛等警示提早察覺列車行駛方向而閃避，以達防止或減輕危
  險事故發生之目的。職是之故，司機員於夜間行駛時當時負有
  依照規定使用頭燈之注意義務。
(3)鐵路管理局前函表示「除列車夜間行駛應點頭燈外，其亮度並
  無規範，惟依道路駕駛習慣及道德規範，夜間行駛之車輛彼此
  交會皆以暗光相待，避免對向司機受強光刺激，而影響行車瞭
  望。」（本院90年度交訴字第25號卷第43頁），臺灣鐵路管理
  局行車保安委員會之鑑定意見表示「機車頭燈設有全光燈、減
  光燈之區別，係考量列車會車時會產生眩光效果，影響對向列
  車司機員行車之瞭望。」（臺灣高等法院91年度交上訴字第14
  0號卷第80頁之分析四），另臺灣鐵路管理局機務處、運務處
  亦屢屢行文各單位要求列車交會及進站時，僅得將機車頭燈改
  為減光燈不得關閉，有函件影本多紙可按（相驗卷51頁至54頁
  ），足徵依正常之行車作業規定及行車慣例，列車除遇有進站
  及會車之情形外，均應使用全光燈行駛。而被告丙○○、甲○○行經該路段並無列車交會之事實，業如前述，故被告辯稱當
  時因會車而改用減光燈云云，顯無可採。被告丙○○、甲○○
  行經上開肇事路段時，被告丙○○擔任司機員，竟違反上開注
  意義務未使用全光燈行駛，被告甲○○擔任輔助司機員，亦未
  善盡輔助或警告丙○○應依規定使用全光燈之注意義務，致被
  害人等在鐵路上行走時無法即時察覺被告丙○○、甲○○所駕
  駛列車之行進方向而閃避，被告丙○○、甲○○亦未能發現被
  害人而採行鳴笛警告等足以促使被害人警覺讓避之必要措施，
  致肇禍端，被告丙○○、甲○○二人均應負過失責任甚明。至
  於被害人彭治墉、李適存違反鐵路法之規定闖入鐵路路線任意
  行走，雖有重大過失，且亦為本件事故之主要肇事原因，惟既
  與被告丙○○、甲○○之過失併合為本件事故之發生原因，被
  告丙○○、甲○○之過失責任仍不因之解免。被害人彭治墉、
  李適存確係因本件事故而死亡，就客觀上觀察，此危害之發生
  與被告丙○○、甲○○二人之過失行為有相當因果關係，亦堪
  認定。
(4)被告雖抗辯本件經囑託國立交通大學及交通部臺灣鐵路管理局
  行車保安委員會鑑定之結果，均認被告丙○○、甲○○應無過
  失等語，然查，國立交通大學之鑑定意見完全未就被告丙○○
  、甲○○有無違反應依規定使用頭燈之注意義務、及此部分對
  於肇事原因之原因力、及責任歸屬等事項剖析鑑定，立論自非
  完備，至於臺灣鐵路管理局行車保安委員會之鑑定對於被告丙○○、甲○○有無違反前述注意義務部分所持之分析意見，及
  所持之見解亦非允當，自均不足資為有利於被告之論據。
7.按因故意或過失，不法侵害他人之權利者，負損害賠償責任；
  數人共同不法侵害他人之權利者，連帶負損害賠償責任，民法
  第184條前段、第185條第1項前段分別定有明文。本件綜上所
  述，被告丙○○、甲○○行經上開肇事路段時，被告丙○○擔
  任司機員，違反上開注意義務未使用全光燈行駛，被告甲○○
  擔任輔助司機員，亦未善盡輔助或警告丙○○應依規定使用全
  光燈之注意義務，致被害人等在鐵路上行走時無法即時察覺被
  告丙○○、甲○○所駕駛列車之行進方向而閃避，被告丙○○
  、甲○○亦未能發現被害人而採行鳴笛警告等足以促使被害人
  警覺讓避之必要措施，致肇禍端，被告丙○○、甲○○二人均
  應負過失責任甚明，且被害人死亡之結果與被告丙○○、甲○○等人之前揭過失行為間均有相當因果關係，亦如前述，參諸
  被告丙○○、甲○○等被訴過失致死案件，經臺灣新竹地方法
  院檢察署檢察官以89年度偵字第6484號案件偵查起訴，本院90
  年度交訴字第25號、臺灣高等法院91年度交上訴字第140號等
  刑事偵審結果，亦認被告丙○○、甲○○等應負過失致死罪責
  ，判處其等罪刑在案，有各該案卷可稽，被告等否認有過失云
  云，無非諉責之詞，不足採信。原告等主張被告丙○○、甲○○等應負過失侵權行為責任，洵屬有據。故而，原告依據共同
  侵權行為之法律關係，請求被告丙○○、甲○○連帶賠償損害
  ，於法自無不合。
(二)被告丙○○、甲○○就本件事故，如前所述，既均有過失，被
  告鐵路管理局應否負連帶賠償責任？
1.按因故意或過失，不法侵害他人之權利者，負損害賠償責任；
  受僱人因執行職務，不法侵害他人之權利者，由僱用人與行為
  人連帶負損害賠償責任。但選任受僱人及監督其職務之執行，
  已盡相當之注意或縱加以相當之注意而仍不免發生損害者，僱
  用人不負賠償責任；民法第184條第1項前段、第188條第1項分
  別訂有明文。
2.被告鐵路管理局固抗辯：其對於被告丙○○及甲○○之選任及
  監督顯已盡相當之注意義務，自不應負連帶損害賠償責任等語
  。惟查，被告鐵路管理局依臺灣鐵路管理局行車規章第408條
  將夜間機車前端之頭燈設備列為列車前端標誌之規定，而將之
  解為頭燈並非照明所用，並認其定義係「表示列車之位置」，
  此項見解復為其員工即被告丙○○、甲○○所採行，且被告等
  於刑案及本院審理時均援以抗辯主張其等無使用全光燈之義務
  等情，然頭燈具有對在鐵路附近活動之人車安全予以警示作用
  ，鐵路機車之司機員於夜間行車時，如依規定使用機車頭燈燈
  光，除司機員本身易於發現車前狀況，可以及時採行鳴笛警告
  及煞車等安全措施外，亦可使侵入鐵路或鐵路附近活動之人車
  可經由燈光或鳴笛等警示提早察覺列車行駛方向而閃避，以達
  防止或減輕危險事故發生之目的，因此，司機員於夜間行駛時
  當負有依照規定使用頭燈之注意義務，而本件事故肇事之原因
  ，即在被告丙○○、甲○○等人未能依規定使用頭燈，致被害
  人等在鐵路上行走時無法即時察覺被告丙○○、甲○○所駕駛
  列車之行進方向而閃避，被告丙○○、甲○○亦未能發現被害
  人而採行鳴笛警告等足以促使被害人警覺讓避之必要措施，致
  肇禍端，業如前述，準此，倘被告鐵路管理局能正確認知頭燈
  之使用目的，並監督所屬員工確實執行，當不致使被告丙○○
  、甲○○因誤認而未正確使用頭燈，則本件事故或可避免，因
  此，被告鐵路管理局顯難認已盡其督監之責。從而，被告丙○○、甲○○既係受僱於被告鐵路管理局而駕駛系爭火車，且亦
  查無民法第188條第1項但書所定之免責事由，依前揭規定，被
  告鐵路管理局自應與被告丙○○、甲○○負連帶賠償責任。
(三)如前所述，被告應負賠償責任，則原告請求賠償之金額是否有
  理由？
1.原告戊○○、乙○○部分：
  按因故意或過失，不法侵害他人之權利者，負損害賠償責任。
  數人共同不法侵害他人之權利者，連帶負損害賠償責任。又按
  不法侵害他人致死者，對於支出醫療及增加生活上需要之費用
  或殯葬費之人，亦應負損害賠償責任。被害人對於第三人負有
  法定扶養義務者，加害人對於該第三人亦應負損害賠償責任。
  不法侵害他人致死者，被害人之父、母、子、女及配偶，雖非
  財產上之損害，亦得請求賠償相當之金額，民法第184條第1項
  前段、第185條第1項前段、第192條第1、2項、第194條分別定
  有明文。查被告丙○○、甲○○等人不法侵害被害人彭治墉、
  李適存之生命既經認定，揆之上開規定，原告戊○○、乙○○
  請求其等與僱用人即被告鐵路管理局賠償殯葬費、扶養費損害
  及精神慰撫金，自屬有據。茲就原告戊○○、乙○○主張之損
  害額審酌如次：
(1)殯葬費用部分：
原告戊○○主張被害人彭治墉死亡後，其辦理彭治墉之殯葬事
  宜，共支出殯葬費151,980元之事實，已據其提出被告所不爭
  執之國賓鮮花禮儀社出具之收據一紙為證，除其中茶水紙杯20
  0 元、藝術花毛巾7,200元、白毛巾330元、毛巾、酒、糖果
  400 元、便當（40個）2,000元等項，合計10,130元之支出並
  非屬喪葬必要之費用，應予剔除外，其餘棺木16,000元、放空
  棺工人3,000元、放空棺用車800元、扛棺工人5,400元、驗屍
  1,000 元、運屍車及工人2,000元、縫屍5,000元、穿衣、洗身
  、化粧2,000元、入殮工人1,000元、布棚700元、退冰工人600
  元、封口1,500元、靈堂佈置17,500元、小靈堂1,000元、樂隊
  7,200 元、禮生500元、司儀1,000元、靈車6,000元、殯儀館
  規費9,3 00元、開導小花（風帆車）600元、大鼓車600元、火
  葬規費3,500元、檢骨灰紅包1,000元、入殮用道士（含入殮用
  鼓吹、出殯用吹打、引魂用道士、引魂用鼓吹、做七、返祖用
  鼓吹、引骨灰罐進塔道士、小公德、公德祭品、公德紙錢等）
  28,000 元、蓮花被800元、往生被300元、紅圓發糕面頭山360
  元、湯圓75元、香環架120元、（供飯）拜飯1,700元、師父助
  唸菜6樣150元、頭七祭品500元、告別式祭品水果1,800元、法
  會祭品250元、庫錢900元、壽金45元、香爐50元、引魂幡600
  元、進口玉石骨罐19,000元等項目合計141,850元，為喪葬、
  習俗及宗教信仰所必需，且核無過高，自應認係必要之殯葬費
  用。
原告乙○○主張被害人李適存死亡後，其辦理李適存之殯葬事
  宜，共支出殯葬費163,430元之事實，已據其提出被告所不爭
  執之國賓鮮花禮儀社出具之收據一紙為證，除其中茶水紙杯
  200 元、藝術花毛巾11,250元、白毛巾330元、毛巾、酒、糖
  果400 元、便當（40個）2,000元等項，合計14,180元之支出
  並非屬喪葬必要之費用，應予剔除外，其餘棺木16,000元、放
  空棺工人3,000元、放空棺用車800元、扛棺工人5,400元、驗
  屍1,0 00元、運屍車及工人2,000元、縫屍10,000元、穿衣、
  洗身、化粧2,000元、入殮工人1,000元、布棚700元、退冰工
  人1,000 元、封口1,500元、靈堂佈置17,500元、小靈堂1,000
  元、樂隊7,200元、禮生500元、司儀1,000元、靈車6,000元、
  殯儀館規費9,300元、開導小花（風帆車）600元、大鼓車600
  元、火葬規費3,500元、檢骨灰紅包1,000元、入殮用道士（含
  入殮用鼓吹、出殯用吹打、引魂用道士、引魂用鼓吹、做七、
  返祖用鼓吹、引骨灰罐進塔道士、小公德、公德祭品、公德紙
  錢等）28 ,000 元、蓮花被800元、往生被300元、紅圓發糕面
  頭山360元、湯圓75元、香環架120元、（供飯）拜飯1,700元
  、師父助唸菜6樣150元、頭七祭品500元、告別式祭品水果
  1,800元、法會祭品250元、庫錢900元、壽金45元、香爐50元
  、引魂幡600元、代洗相片連配框2,000元、進口玉石骨罐
  19,000元等項目合計149,250元，為喪葬、習俗及宗教信仰所
  必需，且核無過高，自應認係必要之殯葬費用。
綜上，原告戊○○、乙○○請求被告等分別賠償殯葬費141,85
  0 元、149,250元部分，應予准許，至逾此部分，為無理由，
  應予駁回。
(2)法定扶養費部分：按直系血親相互間互負扶養之義務，直系血
  親卑親屬係直系血親尊親屬之第一順位扶養義務人；民法第11
  14條、第1115條第1項第1款分別定有明文。次按民法第1117條
  第1項規定，受扶養權利者，以不能維持生活而無謀生能力者
  為限。而同條第2項僅規定，前項無謀生能力之限制，於直系
  血親尊親屬不適用之，並非規定前項之限制，於直系血親不適
  用之。是直系血親尊親屬如能以自己財產維持生活者，自無受
  扶養之權利。經查：
原告戊○○為被害人彭治墉之父，其與妻子即原告庚○○二人
  現經營小吃店，每月淨收入約為45,000元，其夫妻二人居住之
  處所係以每月租金11,000元向他人承租，又原告戊○○名下有
  詳如卷附歸戶財產查詢清單所列之不動產多筆、投資多筆等財
  產，其中9號房屋向誠泰銀行貸款3,200,000元，每月應繳房貸
  18,000元，該房屋現以每月租金23,000元出租予他人，另17號
  房屋向聯邦銀行貸款1,900,000元，每月應繳房貸9,800元，該
  房屋現以每月租金16,000元出租予他人；再者，原告戊○○於
  94年7月16日以總價3,500,000元購買新竹市○○路五間小套房
  ，買賣價金係原告戊○○向銀行申請貸款支付，每月應繳18,5
  00元，目前該五間小路套房僅出租一間，每月租金7,000元等
  情，業據原告戊○○陳明在卷，並有歸戶財產查詢清單、原告
  94年10月31日民事陳報狀暨檢附之誠泰銀行授信餘額證明書、
  貸放明細歸戶查詢、房屋租賃契約書、聯邦銀行客戶借款明細
  表、放款餘額證明書、授信明細查詢單、房屋租賃契約書、誠
  泰銀行授信餘額證明書、貸放明細歸戶查詢、聯邦銀行放款餘
  額證明書、授信明細查詢單、客戶借款明細表、不動產買賣契
  約書、房屋租賃契約書等在卷可考。是以，自被害人彭治墉死
  亡之日起，原告戊○○依其收入及擁有之財產，當能維持生活
  ，而無受扶養之權利，故其請求所受扶養費之損害部分，自難
  認有理由。
原告乙○○為被害人李適存之父，現職為執業律師，其自認能
  以自己之財產維持生活，是以，自被害人李適存死亡之日起，
  原告乙○○既能維持生活，難認有受扶養之權利，其請求所受
  扶養費之損害部分，亦乏所據。
綜上，原告戊○○、乙○○請求被告等賠償所受扶養費之損害
  ，均無理由，應予駁回。
(3)精神慰藉金部分：查被告丙○○為專科學校畢業，現任職被告
  鐵路管理局擔任司機員工作，每月收入38,000餘元，其名下原
  有車輛一部、20餘萬元之投資，惟於93年間均已出賣；被告甲○○為高工畢業，現任職被告鐵路管理局擔任輔助司機員工作
  ，每月收入35,000餘元，名下沒有財產，另有借款40餘萬元等
  情，業據被告丙○○、甲○○等於本院審理時分別陳述在卷，
  並有被告等人之歸戶財產查詢清單、借款餘額證明書在卷可憑
  。另原告戊○○係小學畢業，現其與妻子即原告庚○○二人經
  營小吃店，每月淨收入約為45,000元，其名下有多筆不動產及
  投資等財產，原告乙○○現為執業律師，其能以自己之財產維
  持生活等情，亦據原告等陳明在卷，並有歸戶財產查詢清單等
  在卷可考。其次，被害人彭治墉係73年12月15日生，於遇害之
  時為15歲，被害人李適存係74年7月11日生，於遇害之時為14
  歲，其二人因誤認而闖入行走於上開軌道上，復因被告丙○○
  、甲○○等人前揭過失，致生被害人死亡之結果。又原告戊○○為被害人彭治墉之父，其僅育有獨子彭治墉一人、原告乙○○為被害人李適存之父，其僅育有獨子李適存一人，觀之為人
  父母，對其等精神上所受之痛苦與折磨莫甚於晚年白髮人送黑
  髮人，故其等精神實均蒙受無可彌補之痛苦；並參以本件事故
  被害人之過失情節顯較被告等人為重。故而，本院斟酌上開被
  告及被害人過失之情節及兩造之身分、地位、經濟狀況及原告
  戊○○、乙○○等精神上所受痛苦之程度等一切情狀，認原告
  戊○○、乙○○各請求慰撫金2,000,000元，尚屬允當，應予
  准許。
(4)綜上，原告戊○○、乙○○等因被告等人之共同侵權行為得請
  求被告等人連帶賠償金額，原告戊○○部分為殯葬費用141,85
  0 元、精神慰藉金2,000,000元，合計2,141,850元；原告乙○○部分為殯葬費用149,250元、精神慰藉金2,000,000元，合計
  2,149,250元。
2.原告庚○○、丁○○部分：
(1)按和解乃當事人約定互相讓步，以終止爭執或防止爭執發生之
  契約，且和解有使當事人所拋棄之權利消滅及使當事人取得和
  解契約所訂明權利之效力（民法第736條、第737條）。查原告
  庚○○、丁○○分別係被害人彭治墉、李適存之母，被害人彭
  治墉、李適存於88年12月3日死亡後，原告庚○○、丁○○於
  89年4月20日分別出具切結書予被告鐵路管理局，其中原告庚○○部分載明：「立切結書人庚○○因子彭治墉於八十八年十
  二月三日侵入貴路新竹、竹北站間軌道被列車碰及不幸身亡，
  承蒙貴局基於道義立場，補助慰問金伍萬元及濟助金伍萬元，
  合計新台幣壹拾萬元整。領款人俟後絕不再向貴局請求任何補
  助或賠償，特立切結書為憑」；另被告丁○○部分載明：「立
  切結書人丁○○因子李適存於八十八年十二月三日侵入貴路新
  竹、竹北站間軌道被列車碰及不幸身亡，承蒙貴局基於道義立
  場，補助慰問金伍萬元及濟助金伍萬元，合計新台幣壹拾萬元
  整。領款人俟後絕不再向貴局請求任何補助或賠償，特立切結
  書為憑」之事實，有兩造所不爭執之切結書在卷可參。依上開
  切結書文義觀之，原告庚○○、丁○○於收受被告鐵路管理局
  所給付之補助慰問金、濟助金合計100,000元，既不再向被告
  鐵路管理局請求任何補助或賠償，自有拋棄對被告鐵路管理局
  有關本件損害賠償其餘請求之意思，準此，原告庚○○、丁○○於本件事件發生後，書立前揭切結書予被告鐵路管理局，原
  告庚○○、丁○○與被告鐵路管理局間顯就本件損害賠償成立
  和解契約，即約定由被告鐵路管理局給付原告庚○○、丁○○
  各100,000元，原告庚○○、丁○○則拋棄對被告鐵路管理局
  之其餘請求，應可認定。從而，原告庚○○、丁○○於成立和
  解而收受被告鐵路管理局各給付100,000元後，再就其等因拋
  棄而消滅之權利，請求被告鐵路管理局賠償其等所受之扶養費
  損害及精神慰撫金，顯乏所據。
(2)雖原告庚○○、丁○○主張：依鐵路法第62條第1項規定及鐵
  路行車及其他事故損害賠償暨補助費發給辦法領取之卹金或醫
  藥補助費，與鐵路局及其受僱人是否應負民法侵權行為損害賠
  償責任，係屬二事，兩者之損害賠償構成要件，賠償金及舉證
  責任並不相同，並不因此排除民法第188條規定之適用，受害
  人或其家屬仍得依據民法侵權行為相關規定，請求鐵路局及其
  受僱人負損害賠償責任，此有最高法院75年度台上字第1433號
  判決足資參照。故原告庚○○、丁○○倘不簽立被告鐵路管理
  局所提供之制式文件即系爭切結書，被告鐵路局即不予發給撫
  恤金之情況下，簽署系爭切結書，依民法第247條之1規定，系
  爭切結書應屬無效，退步言之，依上開最高法院之見解，被告
  等亦不得執此卸免其應負之侵權行為損害賠償責任等語。惟查
  ：
按依照當事人一方預定用於同類契約之條款而訂定之契約，為
  下列各款之約定，按其情形顯失公平者，該部分約定無效：一
  、免除或減輕預定契約條款之當事人之責任者；二、加重他方
  當事人之責任者；三、使他方當事人拋棄權利或限制其行使權
  利者；四、其他於他方當事人有重大不利益者，民法第247-1
  條固定有明文。惟88年4月21日民法債編增訂該條規定之立法
  理由，乃鑑於我國國情及工商發展之現況，經濟上強者所預定
  之契約條款，他方每無磋商變更之餘地，為使社會大眾普遍知
  法、守法，防止契約自由之濫用及維護交易之公平，而列舉四
  款有關他方當事人利害之約定，而為原則上之規定，明定「附
  合契約」之意義，及各款約定按其情形顯失公平時，其約定為
  無效。準此，原告庚○○、丁○○各於其等之子即被害人彭治
  墉、李適存因遭被告鐵路管理局所屬之火車撞擊死亡後，始與
  被告鐵路管理局磋商而簽立前揭切結書，則該切結書之內容既
  係具體事故發生後，經雙方協議後簽訂，其內容顯非被告鐵路
  管理局一方預定用於同類契約之條款，且該切結書之內容縱為
  被告鐵路管理局所繕打，但切結書之內容，並無為原告庚○○
  、丁○○所不及知或無磋商變更餘地之情形。再者，被害人因
  侵入、行走於軌道上致遭火車撞擊而發生死亡之結果，依一般
  社會通念，被害人顯有重大之過失，甚而被害人應自負死亡結
  果之責任，因此，原告庚○○、丁○○簽立前揭切結書同意被
  告鐵路管理局給付100,000元，而拋棄對被告鐵路管理局之其
  餘請求，則依契約本質所生之主要權利義務，及按法律規定加
  以綜合判斷，上開切結書尚難認有顯失公平之情形。從而，原
  告庚○○、丁○○主張前揭切結書有民法第247條之1情形而應
  為無效，尚不足採。
又原告庚○○、丁○○固舉最高法院75年度台上字第1433號判
  決，認本件依上開最高法院之見解，被告等亦不得執此卸免其
  應負之侵權行為損害賠償責任等語，然查，本件原告庚○○、
  丁○○因簽立前揭切結書而認已與被告鐵路管理局成立和解，
  業如前述，是上開判決之事實，與本件事實顯不相同，自無從
  比附援引，原告前揭主張，亦乏所據。
(3)再按債權人向債務人表示免除其債務之意思者，債之關係消滅
  ，民法第343條定有明文。又民法第276條第1項固規定債權人
  向連帶債務人中之一人免除債務，而無消滅全部債務之意思表
  示者，除該債務人應分擔之部分外，他債務人仍不免其責任。
  惟依其文義解釋，仍可認為債權人向連帶債務人中之一人免除
  債務而消滅全部債務之意思表示者，他債務人亦同免其責任。
  查本件事故發生後，係由被告丙○○、甲○○之僱用人即被告
  鐵路管理局出面與原告洽談賠償事宜，嗣原告庚○○、丁○○
  書立前揭切結書予被告鐵路管理局，而成立和解，約定由被告
  鐵路管理局給付原告庚○○、丁○○各100,000元，原告庚○○、丁○○則拋棄對被告鐵路管理局之其餘請求等情，業如前
  述，又前揭切結書雖僅載「領款人俟後絕不再向貴局請求任何
  補助或賠償」等語，然依其等簽立系爭切結書之過程觀之，有
  關洽談賠償事宜均是由被告鐵路管理局出面與原告協商，而原
  告庚○○、丁○○既與被告鐵路管理局達成和解，顯無於和解
  後再一一對行為人即被告丙○○、甲○○求償之意思，參以，
  原告庚○○、丁○○與被告鐵路管理局所成立之前揭和解，並
  無保留對其餘連帶債務人即被告丙○○、甲○○之請求權利，
  據此，探求原告庚○○、丁○○之真意，其所拋棄者應係包括
  對其餘連帶債務人即被告丙○○、甲○○之權利。質言之，於
  被告鐵路管理局各給付原告庚○○、丁○○100,000元後，原
  告即免除全體連帶債務人之債務，應可認定。故而，原告庚○○、丁○○於收受被告鐵路管理局各給付100,000元，而免除
  全體連帶債務人之債務後，再依共同侵權行為之法律關係請求
  被告丙○○、甲○○連帶賠償其等所受之扶養費損害及精神慰
  撫金，洵屬無據。
(四)被害人彭治墉、李適存就本事故之發生，是否與有過失？如有
  ，被害人應負之過失比例為何？
1.末按，損害之發生或擴大，被害人與有過失者，法院得減輕賠
  償金額或免除之，民法第217條第1項定有明文；又前開減輕或
  免除賠償責任所據之標準，應斟酌被害人與債務人之行為，為
  損害原因之強弱以及雙方過失之輕重，俾定債務人應負責任之
  限度，最高法院52年度台上字第3871號判決參照。經查本件事
  故之發生，固係因被告丙○○、甲○○行經上開肇事路段時，
  被告丙○○擔任司機員，違反上開注意義務未使用全光燈行駛
  ，被告甲○○擔任輔助司機員，亦未善盡輔助或警告丙○○應
  依規定使用全光燈之注意義務，致被害人等在鐵路上行走時無
  法即時察覺被告丙○○、甲○○所駕駛列車之行進方向而閃避
  ，被告丙○○、甲○○亦未能發現被害人而採行鳴笛警告等足
  以促使被害人警覺讓避之必要措施所致，業如前述，然於本件
  意外事故發生之際，被害人彭治墉、李適存與訴外人曾俊嘉係
  行走於鐵路軌道上，亦如前述，按行人不得闖越平交道、不得
  於鐵路軌道上行走之規定，除為國中、小學各學校宣導教育之
  重點內容外，亦經大眾媒體廣為宣導，而屬眾所週知之事。本
  件被害人彭治墉、李適存於事發當時係就讀三民國中三年級之
  學生，依其等之心智觀之，當無不知之理。惟其二人與同學即
  訴外人曾俊嘉三人違反行人不得於鐵路路線通行之規定，由東
  光路橋側邊道路進入鐵路路線區，誤認係停用之鐵路路線，因
  之三人沿該鐵路路線左側併排行走聊天（由右自左為彭治墉、
  李適存、曾俊嘉，而彭治墉之位置已近左側鐵軌處），欲至前
  方台肥平交道旁之便利商店購物，而遭被告丙○○、甲○○所
  駕之前揭火車撞擊，致發生被害人彭治墉、李適存死亡之結果
  ，足認被害人彭治墉、李適存就本件肇事之發生與有過失自明
  。本院審酌上開情形，認本件意外情節，主因係被害人彭治墉
  、李適存違反行人不得於鐵路路線通行規定所致，被告丙○○
  、甲○○之過失情形較輕係屬肇事次因，爰依兩造過失之程度
  ，減輕被告丙○○、甲○○等賠償金額百分之80，即被告丙○○、甲○○及僱用人即被告鐵路管理局應賠償原告戊○○428,
  370元【2,141,850×（1-80﹪）＝428,370 】、賠償原告乙○○429,850元【2,149,250×（1-80﹪）＝429,850】。
六綜上所述，原告戊○○、乙○○本於侵權行為之損害賠償請求
  權，請求被告丙○○、甲○○與鐵路管理局應連帶賠償原告戊○○、乙○○各428,370元、429,850元，及均自起訴狀繕本送
  達被告之翌日即90年3月24日起至清償日止，按週年利率百分
  之5計算之利息，為有理由，應予准許，逾此所為請求，為無
  理由，應予駁回。另原告庚○○、丁○○於收受被告鐵路管理
  局各給付100,000元，而免除全體連帶債務人之債務，亦如前
  述，其等再依共同侵權行為之法律關係請求被告丙○○、甲○○、鐵路管理局連帶賠償其等所受之扶養費損害及精神慰撫金
  ，為無理由，應予駁回。
七原告戊○○、乙○○及被告等陳明願供擔保，聲請宣告假執行
  或免為假執行，經核原告戊○○、乙○○勝訴部分，合於法律
  規定，爰分別酌定相當之擔保金額宣告之；至原告戊○○、李
  有仙其餘假執行之聲請及原告庚○○、丁○○假執行之聲請，
  均因訴之駁回而失所依據，不予准許。
八兩造其餘之主張、答辯暨攻擊防禦方法，與判決結果無涉，爰
  不一一論述，附此敘明。
九訴訟費用負擔之依據：民事訴訟法第79條、第85條第2項。
中　　華　　民　　國　　94　　年　　11　　月　　18　　日
                  民事第一庭    法　官　謝永昌
以上正本係照原本作成。
如對本判決上訴，須於判決送達後20日內向本院提出上訴狀。
中　　華　　民　　國　　94　　年　　11　　月　　18　　日
                                書記官  蕭宛琴
